【裁判字號】    90,上更(一),703
【裁判日期】    900912
【裁判案由】    竊佔
【裁判全文】
臺灣高等法院刑事判決                          九十年度上更(一)字第七三號
    上  訴  人
    即  自訴人  丙○○
    被      告  乙○○
右上訴人因自訴被告竊佔案件，不服臺灣臺北地方法院八十七年度自字第五八六號，
中華民國八十六年一月二十六日第一審判決，提起上訴，判決後，經最高法院發回更
審，本院判決如左：
    主  文
原判決撤銷。
乙○○無罪。
    理  由
一、自訴意旨略以：緣臺北市○○街三九五巷臨六一號平房（下稱系爭房屋）三間，
    係陸軍技勤指揮部所有房舍，於民國（下同）五十七年間分配予自訴人丙○○與
    案外人劉長曜（八十六年十一月二十六日逝世）居住，因部隊整編調動關係，該
    房舍為渠二人善意佔有。自訴人與劉長曜分住左、右二間，中間一間則係共用客
    廳及出入大門。被告乙○○係劉長曜之友人，竟意圖為自己不法之利益，於八十
    七年四月二十三日將傢俱搬入劉長曜上開原所居住之左邊平房及其與自訴人共用
    客廳，並於同年五月二十二日雇請鎖匠將出入客廳之大門換鎖而佔為己用，因認
    被告涉有刑法第三百二十條第二項之竊佔罪嫌云云。
二、按犯罪事實應依證據認定之，無證據不得推定其犯罪事實；又不能證明被告犯罪
    者，應諭知無罪之判決，刑事訴訟法第一百五十四條、第三百零一條第一項分別
    定有明文。又事實之認定，應憑證據，如未能發現相當證據，或證據不足以證明
    ，自不能以推測或擬制之方法，為裁判基礎；且認定被告犯罪事實所憑證據，雖
    不以直接證據為限，即間接證據亦包括在內，然而不論直接證據或間接證據，其
    為訴訟上之證明，須於通常一般之人均不致有所懷疑，而得確信其為真實之程度
    者，始得據為有罪之認定，倘其證明尚未達到此一程度，而有合理之懷疑存在而
    無從使事實審法院得有罪之確信時，即應由法院為諭知被告無罪之判決，最高法
    院四十年台上字第八六號、七十六年台上字第四九八六號分別著有判例，足供參
    照。而查刑法第三百二十條第二項之竊佔罪，必須行為人基於竊佔之犯意，意圖
  為自己或第三人不法之利益，而竊佔他人之不動產，即須將他人不動產，意圖不
    法利益，私擅佔據歸於自己或第三人支配之下，而侵害他人支配權者，始克相當
    ，若行為人無此種意圖及犯意，縱有客觀之竊佔行為，亦因欠缺主觀因素而不構
    成該罪。
三、自訴人認被告乙○○涉犯竊佔罪嫌，無非係以劉長曜於八十六年八月上旬，因病
    已精神耗弱異常，欲言乏力，不能在此時製作讓渡房屋書云云。訊之被告則堅決
    否認有竊佔之犯行，並辯稱：伊係於八十六年八月十日以三十萬元向劉長曜購買
    ，頂讓其所使用系爭房屋之平房二間。而劉長曜當時雖然有病，但意識還很清楚
    ，伊係與劉長曜所立頂讓書而使用該屋放置物品等語。
四、經查：系爭房屋之平房二間讓渡書之真實性，業據證人即契約見證者甲○○於原
    審、及本院訊問中分別供稱：「讓渡書的甲○○印章是伊蓋的。．．．交付之三
    十萬元是一次給付」、「伊知道乙○○以三十萬元向劉長曜買平房二間之事。．
    ．．劉長曜確實賣的兩間，獨立一個門，另外與丙○○連接的一間，他有自己的
    門。．．．伊去看劉長曜時，意識很清楚，只是有輕微中風。．．．契約書實在
    ，確實有付錢。（見本院九十年八月三日訊問筆錄，第五至六頁）」等語明確，
    核與被告所述頂讓房屋之情節大致相符，並有上開讓渡書影本一紙（見原審卷，
    第三八頁）附卷可考，應堪採信。另查，自訴人與案外人劉長曜自七十九年至八
    十二年間，屢因系爭房屋占有使用涉訟，嗣臺灣臺北地方法院民事庭雖判決案外
    人劉長曜應將系爭房屋左房一間返還自訴人，並經強制執行，惟訴請共用客廳二
    分之一返還部分則遭駁回而續生爭議，此有臺灣臺北地方法院八十年度簡上字第
    三六八號、八十一年度簡上字第三一九號民事判決（請求分割共用客廳）、八十
    一年民執宙字第七００號、本院八十二年度上易字第三五號刑事判決（見原審卷
    ，第八二至八三頁、第九二至九四頁、第九八至一００頁、第一０五頁）在卷可
    稽；而參酌自訴人於原審中復自承：系爭房屋，在劉長曜之前所居住之房間沒有
    門，都是從中間客廳的門進出，而渠的房間有門，而從自己的門口進出（見原審
    卷，第一一四頁）等客觀情狀，顯然案外人劉長曜始終將系爭房屋右房一間及共
    用客廳當作住居空間而為使用，則被告辯稱：劉長曜房子有兩個房間等語，顯非
    無據。因之，被告以與案外人劉長曜簽立系爭房屋之平房二間讓渡契約，認其合
    法受讓上開房間之使用權，進而搬遷傢俱入內並雇請鎖匠將出入客廳之大門換鎖
    ，被告自始並無意圖為自己不法利益之認識甚明，故被告換鎖使用上開共用客廳
    縱有侵害，亦屬民事糾紛而已，即與刑法竊佔罪之構成要件有間。
五、綜上所述，自訴人指被告涉犯刑法之竊佔罪，惟據其所舉事證，尚不足使本院得
    被告有罪之確信，自難逕以前揭罪名相繩，此外復查無其他積極證據足資證明被
    告確有竊佔之犯行，是應為被告無罪之諭知。原審疏未詳查，遽認自訴人非直接
    被害人，而為不受理之判決，於法即有未合。自訴人上訴意旨仍空言指述被告竊
    佔犯行，雖為無理由，惟原判決既有上開可議，則應由本院將原判決撤銷，並自
    為裁判，另諭知被告無罪之判決，以免冤抑。
六、台灣臺北地方法院檢察署移送併辦之該署八十七年度偵字第一三四九一號被告所
    涉偽造文書部分（竊佔部分則核與自訴狀所載係同一事實），因本件自訴竊佔案
    件既經本院諭知無罪之實體判決，自無從與其他案件成立裁判上一罪而予併辦之
    餘地，上開請求併辦部分非本院所得審酌，爰就此部分事實檢還原檢察官續行偵
    辦，附此敘明。
據上論斷，應依刑事訴訟法第三百六十九條第一項前段、第三百六十四條、第三百四
十三條、第三百零一條第一項，判決如主文。
中    華    民    國     九十     年       九       月       十二       日
                              臺灣高等法院刑事第十庭
                                  審判長法  官  溫  耀  源
                                        法  官  林  銓  正
                                        法  官  黃  金  富
右正本證明與原本無異。
不得上訴。
                                        書記官  江  采  廷
中    華    民    國     九十     年       九       月       十九       日


司法院資訊處製作；財團法人民間司法改革基金會備份。
